【裁判字號】    95,訴,1170
【裁判日期】    950727
【裁判案由】    傷害致死
【裁判全文】
臺灣板橋地方法院刑事判決              95年度訴字第1170號
公  訴  人  臺灣板橋地方法院檢察署檢察官
被      告  子○○
            壬○○
                      2 ，3.
            丙○○
上三人共同
選任辯護人  李富湧  律師
上列被告等因傷害致死等案件，經檢察官提起公訴（94年度偵字
第17970 號），本院判決如下：
    主  文
子○○損壞他人之攤車壓克力看板，足以生損害於他人，處拘役
貳拾日，如易科罰金，以佰元折算壹日；其餘被訴傷害致死部
分無罪。
壬○○、丙○○均無罪。
    事  實
一、黃財與癸○○係夫妻，共同於子○○之住處（臺北縣新莊
    市○○街116 號2 樓）隔壁樓下經營「藥燉排骨、土虱」店
    （位於臺北縣新莊市○○街114 號）。緣黃財因懷疑其妻
    癸○○與子○○之父（涂錦源）有曖昧關係，乃於民國（下
    同）94年8 月4 日凌晨，在店內將該事告知其妹（黃金玉）
    ，而黃金玉即上樓按子○○之住處門鈴加以質問，而斯時僅
    子○○之母（涂鄭金蓮）在家而頗覺受辱，嗣於當日10時許
    ，即以電話通知子○○，子○○聞訊心生不滿，乃於同日13
    時許，前往黃財之店門口，持黃財、癸○○所有之長柄
    金屬勺子（無篩孔）1 支（起訴書誤載為金屬勺子2 支），
    敲擊而損壞黃財、癸○○所有之攤車壓克力看板，足以生
    損害於黃財及癸○○。
二、案經癸○○訴由臺北縣政府警察局新莊分局移送臺灣板橋地
    方法院檢察署檢察官偵查起訴。
    理  由
壹、有罪部分：
一、訊據被告子○○坦承因前開緣由乃於上揭時、地損壞黃財
    、癸○○所有之攤車壓克力看板之犯罪事實，核與告訴人癸○○於本院審理中之證述相符，且有現場及受損攤車照片共
    4 幀（見臺灣板橋地方法院檢察署94年度偵字第17970 號卷
    第64頁、第65頁）附卷足稽，復有扣案長柄金屬勺子（無篩
    孔）1 支足資佐證。從而，事證已臻明確，被告子○○所為
    此部分之犯行洵堪認定，自應依法論科。
二、核被告子○○所為，係犯刑法第354 條之損壞器物罪。爰審
    酌被告子○○因上開事由，一時衝動而為本案犯行之犯罪動
    機、目的、手段、所生危害及其品行、智識程度、犯罪後坦
    承犯行，雖欲和解，惟未為告訴人所接受等一切情狀，量處
    如主文所示之刑，並諭知如易科罰金之折算標準（被告子○○行為後，刑法業經修正，並於94年2 月2 日，經總統以華
    總一義字第094000149010號令公布，且自95年7 月1 日施行
    ，修正前刑法第41條第1 項前段係規定：「犯最重本刑為五
    年以下有期徒刑以下之刑之罪，而受六個月以下有期徒刑或
    拘役之宣告，因身體、教育、職業、家庭之關係或其他正當
    事由，執行顯有困難者，得以一元以上三元以下折算一日，
    易科罰金。」，又被告子○○行為時之易科罰金折算標準，
    修正前罰金罰鍰提高標準條例第2 條〈現已刪除〉係規定就
    其原定數額提高為100 倍折算1 日，則本件被告行為時之易
    科罰金折算標準，應以銀元300 元折算1 日，經折算為新臺
    幣後，應以新臺幣900 元折算為1 日；惟修正後則規定：「
    犯最重本刑為五年以下有期徒刑以下之刑之罪，而受六個月
    以下有期徒刑或拘役之宣告者，得以新臺幣一千元、二千元
    或三千元折算一日，易科罰金。」，二相比較，修正後之規
    定並非有利於被告子○○，是依刑法第2 條第1 項前段〈修
    正後〉之規定：「行為後法律有變更者，適用行為時之法律
    。」，本件應適用刑法第41條第1 項前段〈修正前〉定其如
    易科罰金之折算標準），以資懲儆。
三、至於扣案之短柄金屬勺子（有篩孔）1 支，被告子○○否認
    與其本案犯行相涉，又告訴人亦證稱係伊所有；另扣案長柄
    金屬勺子（無篩孔）1 支，雖係供被告子○○為本案犯罪所
    用之物，業據被告子○○供承明確，惟屬告訴人所有之物，
    亦據告訴人證述無訛，爰均不予宣告沒收，附此敘明。
貳、無罪部分：
一、公訴意旨略以：緣被告子○○及涂鄭金蓮（另經檢察官為不
    起訴處分）因與黃財有口角糾紛，被告子○○、壬○○、
    丙○○乃於94年8 月4 日15時許，至臺北縣新莊市○○街11
    4 號之攤位前，與黃財發生口角，被告子○○、壬○○、
    丙○○竟基於傷害人身體之犯意聯絡，徒手毆打黃財，黃
    財經推擠重心不穩身體向後傾倒，導致後腦杓著地，經送
    醫後，因外傷性顱內出血病發支氣管肺泡肺炎致神經休克死
    亡，因認被告子○○、壬○○、丙○○均涉犯刑法第277 條
    第2 項前段之傷害致死罪嫌。
二、按犯罪事實應依證據認定之，無證據不得認定犯罪事實；又
    不能證明被告犯罪者，應諭知無罪之判決；刑事訴訟法第15
    4 條第2 項、第301 條第1 項分別定有明文。又犯罪事實之
    認定，應憑真實之證據，倘證據是否真實尚欠明確，自難以
    擬制推測之方法，為其判斷之基礎；而認定犯罪事實之證據
    係指足以認定被告確有犯罪行為之積極證據而言，該項證據
    自須適合於被告犯罪事實之認定，始得採為斷罪資料（參照
    最高法院53年台上字第656 號、29年上字第3105號判例）。
    且刑事訴訟上證明之資料，無論其為直接或間接證據，均須
    達於通常一般之人均不致有所懷疑，而得確信其為真實之程
    度，始得據為有罪之認定，若其關於被告是否犯罪之證明未
    能達此程度，而有合理懷疑之存在，致使無從形成有罪之確
    信，根據「罪證有疑，利於被告」之證據法則，即不得遽為
    不利被告之認定（參照最高法院76年台上字第4986號判例）
    。其以情況證據（即間接證據）斷罪時，尤須基於該證據在
    直接關係上所可證明之他項情況事實，本乎推理作用足以確
    證被告有罪，方為合法，不得徒憑主觀上之推想，將一般經
    驗上有利被告之其他合理情況逕予排除（參照最高法院32年
    上字第67號判例）；又告訴人之告訴，係以使被告受刑事訴
    追為目的，是其陳述是否與事實相符，仍應調查其他證據以
    資審認（參照最高法院52年台上字第1300號判例）。
三、公訴人認被告子○○、壬○○、丙○○涉犯前開傷害致死罪
    嫌，無非係以：（一）被告子○○、壬○○、丙○○於警詢
    、偵查中之自白。（二）證人庚○○於警詢、檢察官偵查中
    之證述。（三）證人癸○○、黃雅慧之證述。（四）相驗筆
    錄、解剖筆錄、相驗屍體證明書、驗斷書及法務部法醫研究
    所〈94〉醫鑑字第1515號鑑定書，為其論斷依據。訊據被告
    子○○、壬○○、丙○○固均坦承於前開時間前往臺北縣新
    莊市○○街114 號一節，惟均否認被訴傷害致死之犯行，被
    告子○○、壬○○辯稱：係黃財自行跌倒身體向後仰，渠
    等並無動手毆打、推擠黃財，另被告丙○○辯稱：伊最後
    下車，到現場就看到被告壬○○扶著黃財，伊即過去幫忙
    ，伊亦未動手毆打、推擠黃財等語。
四、經查：
（一）觀乎被告子○○、壬○○、丙○○於警詢、偵查中之供述
      ，固足以認定被告子○○於事前曾持勺子損壞黃財所有
      之攤車及被告子○○、壬○○、丙○○在場等情，惟渠等
      均未言及有動手毆打、推擠黃財之情事，且於檢察官偵
      查中，經被告子○○、壬○○、丙○○同意，囑託內政部
      警政署刑事警察局對被告子○○、壬○○、丙○○以「剌
      激測試法」、「區域比對法」為測謊鑑定，結果為：「一
      、受測人壬○○於測前會談否認在案發現場有推打死者，
      經測試結果並無不實反應。二、受測人丙○○於測前會談
      否認在案發現場有推打死者，經測試結果並無不實反應。
      三、受測人子○○於測前會談否認在案發現場有推打死者
      ，經測試結果，因圖譜反應欠缺一致性，無法鑑判。」（
      見臺灣板橋地方法院檢察署94年度偵字第17970 號卷第14
      2 頁至第156 頁之內政部警政署刑事警察局95年2 月10日
      刑鑑字第0950019496號鑑定書），此亦足為被告子○○、
      壬○○、丙○○有利認定之佐證。
（二）證人庚○○於警詢中之陳述屬審判外之陳述，依刑事訴訟
      法第159 條第1 項之規定無證據力；又其於檢察官偵查中
      結證稱：「（94年8 月4 日下午3 時你人在哪裡？）我人
      在菜市場。我在我家門口。」、「（你有看到黃財和子
      ○○、壬○○、丙○○吵架？）有。」、「（黃財和幾
      個人吵架？）3 個人。」、「（他們有打架？）有。他們
      徒手、徒腳打黃財。」、「（你有看到黃財跌倒？）
      有。是他們把他打跌倒的。他們從後面打他，他就往前面
      倒。」、「（現場被告四人誰有打黃財？）我忘記了。
      」、「（你確實有看到三個人打黃財？）我確實有看到
      三個人打黃財。」、「（你有看到有人拿椅子去打黃
      財店招牌？）有。」、「（誰去打的？）我認不出來。」
      、「（他們是打招牌之後馬上就打黃財？還是過一陣子
      才打黃財）馬上就打。」、「（你剛剛所言是你親眼看
      到的？還是別人告訴你的？）〈是別人跟我說的〉是我親
      眼看到的。」、「（是誰跟你說的？）〈搖頭〉沒有。是
      我自己看到的。」、「（你有看女子打黃財？）沒有。
      都是男生打的。」（見臺灣板橋地方法院檢察署94年度偵
      字第17970 號卷第127 頁、第128 頁），依其證詞固係指
      述有3 名男子毆打黃財，惟其間亦曾稱係別人告知，又
      其所稱「損壞招牌之後馬上就打黃財」云云，亦核與被
      告子○○所供於94年8 月4 日13時許前往黃財店內損壞
      攤車，嗣於同日下午3 時許再回到該店與黃財見面一節
      及證人乙○○於檢察官偵查、本院審理中所證述於當日13
      時許即聽到敲打攤車之情節（見臺灣板橋地方法院檢察署
      94 年 度偵字第17970 號卷第88頁及本院95年6 月29日審
      判筆錄）不符；嗣於本院審理中，其則證稱：「（94年8
      月4日 下午3 時許你人在何處？）我不知道。」、「（以
      前在偵查中說在你家門口看到有人吵架的事情是否還記得
      ？）〈搖頭〉不記得。」、「（是否認識在庭三位被告？
      ）〈搖頭〉。」、「（為何之前會說有看到三個人打一個
      人？）我不知道。」、「（到底有沒有看到三個人打一個
      人？）我沒有看到。」、「（你在偵查庭時說是別人跟你
      說有三個人打一個人，這些是誰告訴你的？）〈先搖頭，
      後稱〉就是在庭的阿姨。」、「（誰叫你去警局作筆錄？
      ）有三個人。」、「（是哪三個人？）一個是阿姨，還有
      一個伯伯，是我爸爸載我去的。」、「（你去做筆錄他們
      是否有拿錢給你？）有，拿給我及我爸爸各壹仟元，就是
      剛才那個阿姨拿給我們的。」、「（你剛才說的阿姨是否
      就是點呼入庭之證人癸○○？）是。」（見本院95年6 月
      29日審判筆錄），依其證詞，實未能明確證明黃財係遭
      人毆打倒地；抑有進者，證人庚○○係「重度智障」之人
      ，業據其父辛○○到庭證述屬實，且有「中華民國身心障
      礙手冊」〈障礙類別：智障、障礙等級：重度〉影本1 紙
      （見臺灣板橋地方法院檢察署94年度偵字第17970 號卷第
      133 頁）附卷足憑，是依證人庚○○之智能狀況，尤難遽
      予採信其先後不符且有瑕疵之證詞而為不利被告子○○、
      壬○○、丙○○之認定。
（三）告訴人即證人癸○○於檢察官偵查中證稱：「（當時你先
      生〈黃財〉還有意識？）當時他是仰倒，已經沒有意識
      了。他身上沒有明顯外傷。頭頂有一個很長的傷口。我都
      沒有跟我先生說到話。他轉到萬芳醫院時候他有清醒，他
      跟我說二樓的老太婆涂鄭金蓮的兒子子○○打他頭。」、
      「（有人聽到你先生跟你說這些話？）我女兒。」（見臺
      灣板橋地方法院檢察署94年度偵字第17970 號卷第88頁）
      ，另證人黃雅慧（黃財之女兒）於檢察官偵查中證稱：
      「（你父親送到醫院時候有清醒過來？）有。他在台北縣
      署立醫院時候有清醒，醫生可以證明他有清醒。後來轉到
      萬芳醫院我父親有清醒說他被二樓〈涂鄭金蓮家〉的兒子
      打。後來他就昏迷沒有醒過來了。當時只有我跟我媽媽在
      場。」（見臺灣板橋地方法院檢察署94年度偵字第17970
      號卷第89頁）；惟證人癸○○於本院審理中則證稱：「（
      你當場有無問黃財發生什麼事情為何會倒在地上？）我
      問他時他只有眼睛看著我，沒有說話，也不知道他在『哼
      』什麼。」、「（你送黃財去醫院時有無問黃財傷勢
      何來？）我問他他也只是說『哼、哼』，很像不太清醒。
      」、「（你之前在偵查時為何會說黃財跟你說子○○打
      他的頭？）那是到萬芳醫院時，他很清醒，我和我女兒黃
      雅慧在黃財旁邊，他要跟我講話的樣子，我問他是不是
      二樓他兒子打你，他發出『嗯』的聲音（台語，重長音）
      ，之後眼睛又閉起來沒有清醒。」、「（你說黃財當時
      的『嗯』是什麼意思？）他只是發出這樣的聲音。」、「
      （他的嘴巴有無開開的？）有。」（見本院95年6 月29日
      審判筆錄）；惟微論黃財縱使曾如證人癸○○所稱曾發
      出「嗯」之聲音，然是否即是回答問題而表示係遭被告子
      ○○、壬○○、丙○○毆打已非無疑；再者，證人己○○
      （行政院衛生署臺北醫院急診室護士）到庭證稱：「〈提
      示九十四年相字第1109號卷92頁附急診護理紀錄〉此份紀
      錄是否你填寫？）是我寫的。」、「（為何記載病人在家
      滑倒撞及後腦？）我聽到病患這樣講，我才這樣填寫。我
      記得病人是走進來，家屬扶著他。」、「（病患是清醒的
      嗎？）是。」、「（轉診到萬芳〈醫院〉中間病患有無喪
      失意識？）他都是清醒的，我跟救護車一起送他到萬芳醫
      院，我要下車回去的時候他還跟我說謝謝，家屬也跟我說
      謝謝。」、「（病患有無跟你說他在何處跌倒？）我問他
      說你在家跌倒嗎，他說「是，撞到頭」，另證人甲○○（
      臺北市立萬芳醫院急診部護士）到庭證稱：「（該份急診
      護理評估紀錄是否你填寫及簽名？）是。」、「（病患主
      訴欄〈病人因由臺北醫院轉入因在店內忽然昏倒〉是根據
      什麼填寫的？）我是根據轉診單及到院情況及家屬描述而
      填寫，一般是問家屬比較多。」、「（是否記得本件是問
      家屬的嗎？）我應該是問家屬。」（以上證詞俱見本院95
      年6 月29日審判筆錄），且有上開急診護理紀錄、急診護
      理評估紀錄附卷足稽，而證人己○○、甲○○與本案顯無
      利害關係存在，其證言可信性自較告訴人及黃雅慧為高，
      而依證人己○○之證述，更已明確證述黃財確實針對問
      題而回答，復衡諸苟黃財係遭人毆打倒地，其於長時間
      之清醒期間，理當因憤怒而向在旁之家人明確告知，豈有
      僅係發出「嗯」之用意不明之聲音，是證人即告訴人及黃
      雅慧之證詞自不足採為被告子○○、壬○○、丙○○傷害
      黃財致死之佐證；至於證人戊○○於本院審理中固到庭
      證稱：「（你看到黃財在做哪些檢查？）我跟他說二句
      話他就轉診了，我問他為何和癸○○吵成這樣，第一次叫
      他沒有回應，我又問了一次，他說被別人打，我要繼續問
      時救護車就來了要轉診，所以就這樣。」、「（你在醫院
      問黃財，他是怎麼說的？）我看到黃財在病床上，我
      問他怎麼又和癸○○吵成這樣，他沒有回答我，我又叫他
      時他說『被打』，我要再問時，癸○○說要轉診了。我就
      沒有再問了。」（見本院95年6 月29日審判筆錄），惟證
      人戊○○係黃財之外甥，其所言非無偏頗之可能，且何
      以其所聽到的內容與告訴人、黃雅慧所聽及者不同？又何
      以黃財會在其第二次問話時僅回答「被打」？凡此均核
      與常情不合，是證人戊○○之證詞亦難採信。
（四）本件黃財之死因經法務部法醫研究所為鑑定，其對死因
      之看法為：「由解剖知死者係因外傷性顱內出血併發支氣
      管肺泡肺炎致神經性休克死亡，由左側皮下出血明顯，而
      右側顱內出血明顯〈對衝傷〉，應有跌倒，至于何種原因
      跌倒〈疑有無外力〉仍應詳查以決定死亡方式。」，其鑑
      定結果為：「係因外傷性顱內出血併發支氣管肺泡肺炎致
      神經性休克死亡〈死亡方式：未定〉。」（見臺灣板橋地
      方法院檢察署94年度相字第1109號卷第129 頁至第137 頁
      之法務部法醫研究所〈94〉醫鑑字第1515號鑑定書），由
      該鑑定結果足知黃財確有「跌倒」情事，且除頭部外並
      無其餘外傷（證人丁○〈臺灣板橋地方法院檢察署檢驗員
      〉於本院審理中到庭亦僅證稱黃財除頭部之傷勢外，僅
      於二小腿前部有皮下瘀血，何物造成無法判斷〈見本院95
      年6 月29日審判筆錄〉），此核與被告子○○、丙○○所
      稱目睹黃財跌倒一節相符；此外，並不足以推論黃財
      必係遭他人施以外力致倒地，復斟酌現場係磨石子地面、
      且係經營飲食之地點常較為油污，而地上有壓克力碎片等
      情，則黃財是否於行走之間不慎跌倒，實難遽予排除其
      可能性。
（五）綜合上述各情，足認被告子○○、壬○○、丙○○所辯尚
      非全然無據。
五、從而，公訴人認被告子○○、壬○○、丙○○涉犯前揭罪行
    ，所為之舉證尚未能達通常一般之人均不致有所懷疑，而得
    確信其為真實之程度，而有合理懷疑之存在，即不得遽為不
    利被告子○○、壬○○、丙○○之認定；此外，本院復查無
    積極證據足資認定被告子○○、壬○○、丙○○確有被訴之
    前開犯行，則既不能證明被告子○○、壬○○、丙○○犯罪
    ，揆諸前揭說明，本院自應就此部分為被告子○○、壬○○
    、丙○○均為無罪之諭知。
據上論斷，應依刑事訴訟法第299 條第1 項前段、第301 條第1
項前段，刑法第2 條第1 項前段（修正後）、第354 條、第41條
第1 項前段（修正前）、罰金罰鍰提高標準條例第1 條前段、第
第2 條（修正前），判決如主文。
本案經檢察官蘇揚旭到庭執行職務。
中    華    民    國    95    年      7     月    27  日
                刑事第十六庭  審判長法  官  陳鴻清
                                    法  官  張江澤
                                    法  官  朱嘉川
以上正本證明與原本無異。
如不服本判決，應於判決送達後10日內，向本院提出上訴狀，上
訴於臺灣高等法院。
                                    書記官  林蔚然
中    華    民    國    95    年      7     月    27  日
附錄本案論罪科刑法條全文：
刑法第354 條：
毀棄、損壞前二條以外之他人之物或致令不堪用，足以生損害於
公眾或他人者，處二年以下有期徒刑、拘役或五百元以下罰金。


司法院資訊處製作；財團法人民間司法改革基金會備份。
